臺灣高等法院臺中分院刑事判決　　　　96年度上易字第541號
上　訴　人
即　被　告　丙○○
上列上訴人因詐欺案件，不服臺灣臺中地方法院95年度易字第35
23號中華民國96年1月29日第一審判決（起訴案號：臺灣臺中地
方法院檢察署95年度偵字第11889、23092號，併辦案號：95年度
偵緝字第2571號），提起上訴，本院判決如下：
    主    文
上訴駁回。
丙○○緩刑參年。
    事    實
一、丙○○已預見將自己之金融機構帳戶存摺、提款卡連同密碼
    提供他人使用，因該帳戶所有人名義與實際使用者不同，使
    用者即可藉此躲避員警追查，作為詐欺取財之犯罪工具：且
    現今一般金融機構帳戶之申請甚為簡易方便，如係基於正當
    用途而有使用帳戶之必要，通常需用人得以自己名義申請辦
    理即可，本無借用他人帳戶掩飾資金流向之必要。惟丙○○
    在不違背其本意之下，竟基於幫助他人涉犯詐欺取財罪行之
    不確定故意，自民國94年底某日起至95年3月間，在臺中市
    ○○○路「水舞饌茶店」及廣三ＳＯＧＯ百貨公司後方路旁
    等地，接續將其所申辦之臺中商業銀行北屯分行帳號000000
    000000號帳戶（下稱臺中商銀帳戶）、玉山商業銀行大墩分
    行帳號00000000000000號帳戶（下稱玉山銀行帳戶）、中華
    郵政股份有限公司臺中大里郵局帳號000000000000 00號帳
    戶（下稱郵局帳戶）及其餘三信商業銀行、彰化商業銀行、
    華南商業銀行帳戶之存摺、提款卡，交予自稱「陳建邦」之
    成年男子，丙○○並同時告知提款卡密碼。嗣「陳建邦」所
    屬犯罪集團成員，果基於意圖為自己不法所有之概括犯意，
    而為下列詐欺取財犯行：
(一)、先於95年3月5日上午11時30分許，撥打電話給丁○○，佯稱
    為上揚公司職員「江柏明」，告知丁○○獲得香港廠商提供
    之二獎新臺幣1百萬元獎金，但須先繳納手續費7萬2千元，
    致使丁○○陷於錯誤，而於同年月6日下午4時55分許，在彰
    化埔心郵局內，依從電話之指示匯款7萬2千元至丙○○所提
    供之郵局帳戶內，再由該犯罪集團成員立即將前揭入帳款項
    領出。
(二)、又於95年3月8日下午1時許，撥打電話予人在臺南縣新營市
    住處之乙○○，佯稱為「張婉婷」，告知乙○○業經永樂電
    子有限公司抽獎獲得105萬元之獎金，但須先出資購買該公
    司之家電用品，致使乙○○陷於錯誤，而於同年月10日下午
    2時10分許，在臺灣土地銀行新營分行內，依從電話之指示
    匯款5萬5千元至丙○○所提供之玉山銀行帳戶內，再由該犯
    罪集團成員立即將前揭入帳款項領出。
(三)、又於95年3月13日上午9時30分許，撥打電話予戊○○○，佯
    稱為澳門博彩協會主任「楊雲」，告知戊○○○獲得賽馬活
    動獎金120萬元，但須先繳付稅金6萬8千元，致使戊○○○
    陷於錯誤，而於同日下午1時30分許及下午2時許，在高雄鼎
    泰郵局內，依從電話之指示各匯款4萬2千元及2萬6千元至丙○○所提供之臺中商銀帳戶內，再由該犯罪集團成員立即將
    前揭入帳款項領出。嗣經乙○○、戊○○○、丁○○匯款後
    察覺有異並報警處理，經警依據匯款資料查悉上情。
二、案經乙○○訴由臺中市警察局第四分局報告臺灣臺中地方法
    院檢察署檢察官及臺北縣政府警察局板橋分局報告臺灣板橋
    地方法院檢察署檢察官呈請臺灣高等法院檢察署檢察長核轉
    臺灣臺中地方法院檢察署檢察官偵查起訴，及丁○○訴由臺
    中縣警察局霧峰分局報請臺灣臺中地方法院檢察署檢察官偵
    查後，移送本院併案審理。
    理    由
一、訊據上訴人即被告丙○○（下稱被告）對於上開玉山銀行、
    臺中商銀、郵局帳戶原係由其申辦使用，並交予「陳建邦」
    等情，均坦承不諱。惟否認有何幫助詐欺取財犯行，於本院
    及原審法院辯稱：伊當時因急欲辦理小額貸款，而自稱「陳
    建邦」之人前來伊工作地點接洽貸款事宜，還表示提供存摺
    愈多本，即可獲得更多貸款金額，伊因此就將存摺、提款卡
    等物交予「陳建邦」，但迄今仍未收到任何小額貸款，伊懷
    疑帳戶可能遭人冒用，為此曾經前往警局報案，經警提議而
    至金融機構辦理掛失，伊本身亦遭人詐騙，並無幫助他人詐
    騙錢財之意思云云。
二、經查：
(一)、一般民眾向金融機構申辦貸款，於對保時，多要求提供在職
    證明、薪資扣繳憑單或其他財力證明資料，以判斷貸款人之
    還款能力。並無以交付郵局或銀行存摺及提款卡數量之多寡
    ，作為是否貸款，或貸款額度高低之判斷標準。被告亦於原
    審法院審理時，自承其所提供之帳戶內存款不多，如以之申
    辦信用貸款，除益加彰顯其財務狀況欠佳之窘境外，對提升
    其個人信用之目的毫無助益。況被告倘只為申辦貸款而交付
    帳戶資料，又何需將提款卡一併交予「陳建邦」？被告已有
    相當工作經驗，對於金融機構核准貸款之程序未必全然了解
    ，但就其將自己之帳戶資料交予他人，無助於提升個人信用
    乙節，當亦明確知悉；亦不可能在其提供上開帳戶存摺、提
    款卡交由他人後，對於該帳戶可能遭人作非法用途等情，無
    從預見。足認被告前揭所辯：為辦理貸款而交付存摺、提款
    卡云云，顯與常情不符，無足採信。
(二)、證人即警員許志宏於原審法院審理時證稱：「在我的印象當
    中，她好像有來派出所詢問說她應徵工作，對方要她的帳號
    ，她來詢問這樣是否有詐騙的嫌疑……。」、「（問：被告
    有無說她是被害人，需要報案？）沒有。」、「（問：有無
    提到說要辦理貸款？）沒有。」、「（問：有無提到提款卡
    交給對方？）無。」等語。證人許志宏雖已證述被告曾經親
    自至警局詢問帳戶如何處理一事，然就證人許志宏記憶所及
    ，既無從證明被告確有提及因申辦貸款之故而交付帳戶資料
    ，且其敘述之遭騙經過亦與被告於原審法院審理中所辯，未
    盡相符，尚難憑此即遽為有利被告之認定。
(三)、按金融機構帳戶之申請，甚為簡易方便。一般人如有使用帳
    戶之必要，以自己名義申辦即可，無借用他人名義申辦之必
    要。倘自稱「陳建邦」之人不是欲將被告提供之金融機構帳
    戶作為非法用途，何須向被告收取存摺、提款卡供己使用？
    又被告率將自己所有金融機構帳戶交予他人使用，就一般具
    有相當社會經驗之人而言，當可輕易預見該人取得存摺、提
    款卡係供作非法使用。再者，蒐集他人金融機構帳戶作為被
    害人匯入款項之交易媒介，用以隱匿真正犯罪者身分及資金
    流向之犯罪模式，多係用於詐欺取財犯罪，此乃一般使用人
    頭帳戶常見之非法利用類型，復經大眾傳播媒體再三披露，
    被告當亦知悉明確，否則其不會至警局詢問。被告提供之金
    融機構帳戶予他人，嗣經他人用於詐欺取財，並未逸出被告
    幫助他人犯罪意思之外，即屬被告所預見。而被告提供金融
    機構帳戶在先，縱已得悉可能作為上開犯罪用途，卻又容任
    該項犯罪行為之繼續實現，足徵前揭犯罪行為自仍不違其本
    意，被告應具有幫助他人詐欺取財犯罪之間接故意。
(四)、綜上說明，被告前揭所辯均非有據，不足為採。此外，並經
  　證人即告訴人乙○○、丁○○、被害人戊○○○於警詢中指
    證遭人詐騙匯款之經過，及被告之上開玉山銀行、臺中商銀
    、郵局帳戶歷史交易明細資料、臺灣土地銀行電匯申請書、
    華南商業銀行匯款回條聯、郵政跨行匯款申請書、郵政國內
    匯款執據各一份在卷為憑。本案事證已臻明確，被告犯行至
    堪認定。
三、查被告行為後，94年2月2日修正公布之刑法條文已自95年7
    月1日起施行。按「行為後法律有變更者，適用行為時之法
    律，但行為後之法律有利於行為人者，適用最有利於行為人
    之法律」，修正後刑法第二條第一項定有明文。此條規定係
    規範行為後法律變更所生新舊法律比較適用之準據法，本身
    尚無新舊法比較之問題，於新法施行後，應一律適用新法第
    二條第一項之規定，為「從舊從輕」之比較。茲就本件新舊
    法比較結果說明如下：
(一)、關於罰金刑最低額之問題，被告所從屬之正犯罪名係刑法第
    339條第1項之詐欺取財罪，法定刑中有科處罰金之規定。修
    正前刑法第33條第5款規定罰金為一元以上，修正後刑法第
    33條第5款則將罰金規定係新臺幣一千元以上，以百元計算
    之。經比較新舊法之結果，應以舊法較有利於被告。
(二)、修正前刑法第41條第1項前段規定：「犯最重本刑為五年以
    下有期徒刑以下之刑之罪，而受六個月以下有期徒刑或拘役
    之宣告，因身體、教育、職業、家庭之關係或其他正當事由
    ，執行顯有困難者，得以一元以上三元以下折算一日，易科
    罰金。」再被告行為時之易科罰金折算標準，修正前罰金罰
    鍰提高標準條例第2條（現已刪除）規定，就其原定數額提
    高為一百倍折算一日。則本件被告行為時之易科罰金折算標
    準，如以銀元三百元折算一日，經折算為新臺幣後，應以新
    臺幣九百元折算為一日。修正後刑法第41條第1項前段則規
    定：「犯最重本刑為五年以下有期徒刑以下之刑之罪，而受
    六個月以下有期徒刑或拘役之宣告者，得以新臺幣一千元、
    二千元或三千元折算一日，易科罰金。」被告所犯係得易科
    罰金之罪，經比較修正前後之易科罰金折算標準，以修正前
    之規定較有利於被告。
(三)、刑法施行法第1條之1第1項規定：中華民國94年1月7日刑法
    修正施行後，刑法分則編所定罰金之貨幣單位為新台幣。同
    法第2項規定：94年1月7日刑法修正施行後，就其所定數額
    提高為三十倍。但72年6月26日至94年1月7日新增或修正之
    條文，就其所定數額提高為三倍。揆其立法說明，該條文第
    2項係考量新修正之刑法施行後，不再適用現行法規所定貨
    幣單位折算新台幣條例，為使罰金數額趨於一致，避免衍生
    新舊法比較適用問題，以緩和實務適用法律之衝擊之前提下
    ，規定第2項如上。顯見刑法施行法第1條之1第2項增訂後，
    刑法條文定有罰金者，自無再適用罰金罰鍰提高標準條例第
    1條提高倍數之餘地。
四、被告所為，係犯刑法第30第1前段、第339條第1之幫助詐欺
    取財罪。又被告係基於同一目的，在特定期間內分別數次將
    其所申辦之金融機構帳戶存摺及提款卡交予「陳建邦」，此
    據被告於法院審理時供述明確。應認被告係基於單一之幫助
    詐欺取財犯意，在密接之時地下，反覆提供帳戶任令他人從
    事不法用途，應認僅係單一犯罪行為之數個舉動接續實施，
    客觀上尚難割裂成數個犯罪行為而分別評價，為接續犯。
    本件被告僅有一次提供金融機構帳戶之客觀行為，縱令其所
    幫助之正犯連續多次從事詐欺取財犯行，揆諸前揭說明，被
    告仍無論以修正前刑法第56條連續犯之餘地。惟被告既係以
    單一幫助行為侵害告訴人乙○○、丁○○、被害人戊○○○
    之財產法益，並觸犯數個罪名，為想像競合犯，應從一重之
    幫助詐欺取財罪論處。又被告僅係幫助他人實行詐欺取財罪
    ，為幫助犯，應依刑法第30條第2項之規定，按詐欺取財罪
    正犯之刑予以減輕。至於被告提供上開帳戶致使被害人丁○○匯入遭詐騙款項之犯罪事實，業經檢察官移送併辦，因與
    已起訴部分之幫助詐欺取財犯行有想像競合犯之裁判上一罪
    關係，亦為起訴效力所及，法院應併予審理。
五、原審法院適用刑法第2條第1項前段、第30條第1項前段、第
    2項、第339條第1項、第55條、修正前刑法第41條第1項前段
    ，刑法施行法第1條之1第1項、第2項前段，修正前罰金罰鍰
    提高標準條例第2條，現行法規所定貨幣單位折算新臺幣條
    例第2條規定，審酌被告提供帳戶予他人，使偵查機關於追
    查贓款及實際犯罪行為人時，發生阻礙，對於社會治安具有
    相當之危害性，及其犯罪動機、目的、手段、於偵審中仍否
    認犯行之態度、智識程度等一切情狀，量處有期徒刑四月，
    並諭知易科罰金之折算標準，認事用法，均無不當，量刑亦
    屬妥適。被告上訴，指摘原審判決認事有誤，且有量刑過重
    之情形，其上巷訴為無理由，應予駁回。
六、查95年7月1日修正施行之新刑法第74條第1項，關於緩刑宣
    告之要件，放寬為未曾因故意犯罪為要件，不含過失犯。被
    告故意犯本件之幫助詐欺罪，無論依修正前、修正後之規定
    ，均得宣告緩刑，並無有利或不利之情形，自無輕重比較之
    問題，應依修正後之刑法第74條第1項之規定宣告緩刑。查
    被告前未曾受有期徒刑以上刑之宣告，此有台灣高等法院被
    告前案紀錄表可憑。被告甫滿二十歲，年紀尚輕。且三位被
    告害人被騙損失之金額，分別為7萬2千元、5萬5千元、6萬8
    千元，並非鉅大。被告因一時失慮，偶罹刑典，經此刑之宣
    告後，應知警惕而無再犯之虞，本院因認暫不執行其刑為當
    ，予以宣告緩刑，用啟自新。
據上論斷，應依刑事訴訟法第368條，刑法第74條第1項第1款，
判決如主文。
本案經檢察官甲○○到庭執行職務。
中　　華　　民　　國　　96　　年  　　5　　月　　9　　日
            刑事第九庭    審判長法　官　陳　筱　珮
                                法　官  康  應  龍
                                法　官  趙  春  碧
上列正本證明與原本無異。
不得上訴。
                                書記官　胡  美  娟
中　　華　　民　　國　　96　　年　　5 　　月　　11　　日
附錄本案論罪科刑法條：
刑法第30條第1項前段：
幫助他人實行犯罪行為者，為幫助犯。
刑法第339條第1項：
意圖為自己或第三人不法之所有，以詐術使人將本人或第三人之
物交付者，處五年以下有期徒刑、拘役或科或併科一千元以下罰
金。
